【裁判字號】    94,訴,1220
【裁判日期】    950427
【裁判案由】    偽造文書
【裁判全文】
臺灣臺北地方法院刑事判決              94年度訴字第1220號
公  訴  人  臺灣臺北地方法院檢察署檢察官
被      告  戊○○
選任辯護人  齊彥良律師
上列被告因偽造文書案件，經檢察官提起公訴（九十四年度偵字
第一○五四○號），本院判決如下：
    主      文
戊○○連續行使偽造私文書，足以生損害於他人，處有期徒刑肆
月，如易科罰金，以參佰元折算壹日，緩刑貳年。如附表所示之
物均沒收。
    事      實
一、戊○○、壬○○、丁○○、辛○○、丙○○、乙○○、甲○○均係癸○○與己○之子女，癸○○（於民國九十年十二月
    二十二日身故死亡）於生前曾就登記其所有臺北縣新店市○○路○○○號一、二樓房屋（臺北縣新店市○○段一一三八
    、一一三九建號，以下簡稱本件房屋）出租予長江華業股份
    有限公司（以下簡稱長江公司），雙方並於九十年四月二十
    八日簽訂租賃契約，約定條件如下：承租期間自九十年六月
    五日起至九十四年六月四日止，租期四年，每月租金含稅新
    臺幣（下同）十三萬三千三百三十三元，由長江公司代扣稅
    額後實付十二萬元，押金則為三十六萬元；租金部分應由長
    江公司一次開出整年度之各月租金本票（起訴書均誤載為支
    票）計十二張（指定受款人為癸○○，並由彰化商業銀行長
    安東路分行以長江公司於該行所開立之甲29775─2帳號帳戶
    存款支付）交予出租人，依各紙本票票載到期日逐月兌領，
    押金三十六萬元則於同日（九十年四月二十八日）支付，並
    由癸○○於該日出具由長江公司擬妥之押金受領收據一紙交
    長江公司收執。上開租約訂立後，長江公司即依約於九十年
    五月二十日支付自九十年六月五日至九十一年六月四日整年
    度租期之租金本票計十二張（均指定受款人為癸○○，面額
    各為十二萬元），並由癸○○於同日（九十年五月二十日）
    出具表示收受前開租賃期間租金之收據一紙予長江公司。嗣
    癸○○九十年十二月二十二日死亡後，前揭租賃契約所載出
    租人仍為癸○○，且長江公司所開出之租金支票仍填載指定
    癸○○為受款人，致繼承人無從領取分配租金，其間雖曾由
    繼承人之一即配偶己○出面召集全體繼承人即子女戊○○、
    壬○○、丁○○、辛○○、丙○○、乙○○、甲○○等人，
    欲召開親屬會議，以商議遺產分配處理、遺產稅申報繳納及
    前開租賃契約承受負擔等事宜，並曾寄發存證信函通知乙○○、甲○○，惟均因其二人與其餘繼承人意見不一而未有結
    論，戊○○並曾就其父癸○○死亡後租約更名及租金領取等
    事項，與長江公司承辦人員庚○○接觸聯繫。長女戊○○雖
    明知乙○○、甲○○二人並未同意或授權其就先父癸○○與
    長江公司間所存在而為全體繼承人共同承繼之租賃關係簽立
    任何書面文件，或由戊○○擔任其等之代理人，亦未授權戊○○或他人代為簽收應歸其二人領取之租金，然因慮及母親
    己○日後照顧撫養、租約更名及租金領取等事均亟待解決處
    理，且除乙○○、甲○○外之其餘繼承人均出具同意書及交
    付私章，同意授權其出面與長江公司協調處理租約事宜，故
    戊○○仍基於行使偽造私文書之概括犯意，連續為下列偽造
    乙○○、甲○○名義私文書之犯行：(一)先於九十一年九月四
    日，攜帶自己與己○、壬○○、丁○○、辛○○、丙○○等
    人之印章各一枚，及自其母己○所取得，由己○事先委請臺
    北縣新店市○○路某刻印業者所刻製之乙○○、甲○○印章
    各一枚，前往位於臺北市○○○路○段○○○號八樓之長江
    公司辦公室，先提出除乙○○、甲○○外其餘全體繼承人用
    印出具之同意書（日期載為九十一年九月四日，起訴書雖載
    戊○○於其上偽造蓋用乙○○、甲○○之印文，惟業經公訴
    檢察官更正在案），要求長江公司自九十一年六月五日以後
    每月租金本票，應改按各繼承人之繼承比例分別支付，其方
    式係由長江公司簽發分別指定乙○○、甲○○為受款人之本
    票各一紙（面額各為一萬五千元），及指定壬○○（為己○
    、戊○○、丁○○、辛○○、丙○○共同推舉受領租金之人
    ）為受款人之本票一紙（面額九萬元），不知情之庚○○為
    配合辦理，遂使用戊○○所提供之己○、戊○○、壬○○、
    丁○○、辛○○、丙○○、乙○○、甲○○等人印章，各蓋
    用印文一枚於長江公司事先打字擬妥之「九十一年九月四日
    補充租賃協議書」（偽造情形如附表編號(二)所示，起訴書誤
    載為「補助租賃協議書」，惟業經公訴檢察官更正在卷），
    其內容略表示原以癸○○為出租人之前揭租約，經租賃雙方
    協議改由己○等全體繼承人承受，並應自九十一年六月五日
    起按前述租金本票簽發方式支付租金等用意；復於癸○○先
    前出具予長江公司之九十年四月二十八日押金受領收據上，
    加註「新所有權人：」字樣後，由不知情之庚○○緊接於後
    蓋用壬○○、乙○○、甲○○之印文各一枚（偽造情形如附
    表編號(三)所示），表示由乙○○、甲○○及全體繼承人繼受
    押金之用意，並將前開補充租賃契約書、押金受領收據交付
    長江公司而行使；(二)戊○○復於九十一年九月十一日前往長
    江公司，領取長江公司所簽發九十一年六月五日至九十二年
    六月四日租期之租金本票三十六紙（指定壬○○為受款人面
    額各為九萬元者計十二紙，分別指定乙○○、甲○○為受款
    人面額各為一萬五千元者計二十四紙），復於長江公司所準
    備之同日（九十一年九月十一日）租金受領收據收款人處填
    寫「壬○○、乙○○、甲○○，代理人：戊○○」等語，並
    由庚○○持用戊○○所提供之印章，於收據上分別蓋用壬○○、乙○○、甲○○之印文各一枚（偽造情形如附表編號(四)
    所示），用以表示乙○○、甲○○等人自長江公司領取該年
    度租金支票之意思，完成後並提出於長江公司而行使；(三)嗣
    次年度租金領取時間屆至，戊○○又於九十二年七月二十三
    日前往長江公司，領取長江公司所簽發九十二年六月五日至
    九十三年六月四日租期之租金本票計三十三紙（指定壬○○
    為受款人面額十八萬元一紙、面額九萬元十紙；指定乙○○
    為受款人面額三萬元一紙、面額一萬五千元十紙；指定甲○○為受款人面額三萬元一紙、面額一萬五千元十紙），並由
    庚○○於壬○○等人部分租金收據（日期載為九十二年七月
    二十三日）上蓋用壬○○之印文，於乙○○、甲○○個人部
    分租金收據（日期記載為同日）上蓋用乙○○、甲○○之印
    文各一枚，復於全體繼承人租金收據（僅記載九十二年，月
    、日則空白）上各蓋用全部繼承人之印文各一枚，戊○○並
    於前揭乙○○、甲○○租金收據上記載「乙○○、戊○○代
    」、「甲○○、戊○○代」等語，用以表示乙○○、甲○○
    已自長江公司處領取該年度租金本票之意思（上開所為乙○○、甲○○之印文及簽名因未獲其二人同意，均屬偽造，詳
    如附表編號(五)至(七)所示）。戊○○前述偽造乙○○、甲○○
    名義之補充租賃協議書、押金受領收據、租金受領收據之行
    為，使乙○○、甲○○二人因而負有承擔租賃契約及租期屆
    滿時返還押金之義務，並已表彰其二人已自長江公司領取押
    、租金之事實，致其等有受損害之虞，均足以生損害於乙○○及甲○○。嗣乙○○、甲○○二人向庚○○詢問租金發放
    事宜，經庚○○提出前開文件後，始知上情。
二、案經乙○○、甲○○訴由臺灣臺北地方法院檢察署檢察官偵
    查起訴。
    理      由
一、訊據被告戊○○，固坦承持用告訴人乙○○、甲○○之印章
    交由長江公司承辦人員庚○○蓋印於補充租賃協議書、押金
    受領收據、租金收領收據等文件，並代告訴人二人向長江公
    司領取租金本票等事實，惟矢口否認有何盜刻印章或偽造文
    書犯行，辯稱：伊父親癸○○過世後，遺產由伊母親己○、
    伊本人及其他繼承人壬○○、丁○○、辛○○、丙○○、乙○○、甲○○所共同繼承，惟因癸○○原出租予長江公司之
    租約遲未更名，日後租金亦無法領取，故曾由母親出面召集
    全體子女召開家庭會議，惟因告訴人二人與其他人意見相左
    ，屢經母親寄發存證信函通知告訴人就租約更名及繼承登記
    事宜出面處理，然均未獲置理，伊身為長女，顧及老母亟待
    奉養，不得已始出面代理全體繼承人與長江公司承辦人庚○○接洽辦理變更租約事宜，並由伊代為簽收單獨指定告訴人
    為受款人之租金本票，並註明「代理」意旨，所領本票均由
    母親保管中並一再通知告訴人前來領取，實則告訴人二人事
    後亦曾向母親領取部分本票（各領取七紙到期日為九十一年
    六月五日至同年十二月五日之本票），伊並未加以侵吞，足
    見告訴人並無因此有受任何損害之虞，即與偽造文書要件有
    間，伊亦無偽造文書之故意；至於告訴人二人之印章係母親
    己○所刻製交付予伊，並非伊所盜刻，伊就本件租約事宜所
    為均在維護全體繼承人之利益，絕無一己之私等語。經查：
  (一)被告與告訴人之父癸○○生前曾於九十年四月二十八日與長
    江公司簽訂租約，將其所有本件房屋出租予該公司，約定承
    租期間自九十年六月五日起至九十四年六月四日止，租期四
    年，每月租金含稅十三萬三千三百三十三元，由長江公司代
    扣稅額後實付十二萬元，押金三十六萬元，租金部分應由長
    江公司一次開出整年度之各月租金本票計十二張（指定受款
    人為癸○○，並由彰化商業銀行長安東路分行以長江公司於
    該行所開立之甲29775─2帳號帳戶存款支付）交予出租人，
    依各紙支票票載到期日逐月兌領，押金三十六萬元則於九十
    年四月二十八日支付，癸○○並於該日出具押金受領收據一
    紙交長江公司收執，租約成立後長江公司即依約於九十年五
    月二十日支付自九十年六月五日至九十一年六月四日整年度
    租期之租金本票計十二張（均指定受款人為癸○○，面額各
    為十二萬元），並由癸○○於九十年五月二十日出具表示收
    受前開租賃期間租金之收據一紙予長江公司等事實，業據證
    人即長江公司承辦人員庚○○於本院證述綦詳（見本院九十
    五年四月十三日審判筆錄），並有庚○○當庭提出之店屋租
    賃契約書契約一份、九十年四月二十八日押金收據一紙、九
    十年五月二十日租金收據一紙、建物所有權狀、建物登記謄
    本、房屋稅繳款書等可稽（見庚○○所提本件房屋相關文件
    第二至二十三頁，置於卷外），前揭癸○○在世時出租房屋
    之事實，亦據被告與告訴人陳明在卷，此部分自足以認定屬
    實。
  (二)癸○○九十年十二月二十二日死亡後，遺產係由其配偶己○
    、子女即被告戊○○、案外人壬○○、丁○○、辛○○、丙○○、告訴人乙○○、甲○○等八人共同繼承等事實，除據
    被告與告訴人供陳在卷外，並經證人己○、丙○○證述屬實
    （見本院九十五年三月二日審判筆錄），復有財政部臺灣省
    北區國稅局遺產稅核定通知書二紙（見偵卷第三三至三四頁
    ），及臺北縣新店地政事務所九十五年三月十五日北縣店地
    登字第○九五○○○三二一一號函所檢附之本件房屋繼承登
    記資料（見本院卷第一一八至一四九頁）附卷可稽。而長江
    公司承辦人庚○○經由被告告知原出租人癸○○死亡之事實
    後，即與被告聯繫，擬處理租約內容變更、租金給付方式等
    事宜，被告即於九十一年九月四日，攜帶含告訴人二人在內
    全體繼承人之印章，前往臺北市○○○路○段○○○號八樓
    長江公司辦公室，提出除告訴人二人外其餘全體繼承人所用
    印出具、日期記載為同日之同意書一紙，要求長江公司自九
    十一年六月五日以後每月租金本票，應改按各繼承人之繼承
    比例分別支付，其方式係由長江公司簽發分別指定告訴人二
    人為受款人之本票各一紙（面額各為一萬五千元），及指定
    壬○○（為己○、戊○○、丁○○、辛○○、丙○○共同推
    舉受領租金之人）為受款人之本票一紙（面額九萬元），庚○○即持被告所攜帶前往之己○等八人印章，各蓋用印文一
    枚於長江公司擬妥之九十一年九月四日補充租賃協議書，其
    內容略以原以癸○○為出租人之本件租約，經租賃雙方協議
    改由己○等全體繼承人承受，並應自九十一年六月五日起改
    按前述租金本票簽發方式支付租金等用意，復由被告於癸○○先前出具予長江公司之九十年四月二十八日押金受領收據
    上，加註「新所有權人：」字樣後，由庚○○蓋用壬○○、
    乙○○、甲○○之印文各一枚於後方，將該押金受領收據交
    還長江公司。嗣於九十一年九月十一日，被告又前往長江公
    司領取該公司所簽發九十一年六月五日至九十二年六月四日
    租期之租金本票三十六紙（指定壬○○為受款人面額各為九
    萬元者計十二紙，分別指定乙○○、甲○○為受款人面額各
    為一萬五千元者計二十四紙），並於九十一年九月四日租金
    受領收據收款人處填寫「壬○○、乙○○、甲○○，代理人
    ：戊○○」等語後，由庚○○持用被告所提供之壬○○、乙○○、甲○○印章各蓋印文一枚於收據上，交付予長江公司
    用以表示確實收受租金之意思。嗣次年度租金領取時間屆至
    ，被告又於九十二年七月二十三日前往長江公司，領取長江
    公司所簽發九十二年六月五日至九十三年六月四日租期之租
    金本票計三十三紙（指定壬○○為受款人面額十八萬元一紙
    、面額九萬元十紙；指定戊○○為受款人面額三萬元一紙、
    面額一萬五千元十紙；指定甲○○為受款人面額三萬元一紙
    、面額一萬五千元十紙），並由庚○○於壬○○等人部分租
    金收據（日期載為九十二年七月二十三日）上蓋用壬○○之
    印文，於乙○○、甲○○個人部分租金收據（日期記載為同
    日）上蓋用乙○○、甲○○之印文各一枚，復於全體繼承人
    租金收據（僅記載九十二年，月、日則空白）上各蓋用全部
    繼承人之印文各一枚，被告並於前揭乙○○、甲○○租金收
    據上記載「乙○○、戊○○代」、「甲○○、戊○○代」等
    語，用以表示乙○○、甲○○已自長江公司處領取該年度租
    金本票之意思。上開各情，業據證人庚○○於本院證述明確
    （見本院卷第一六五至一六八頁），並有證人所提出之本件
    房屋相關租賃資料在卷可稽（資料放置卷外），被告對於庚○○所證述之本件房屋租賃事宜處理經過，亦自承：「證人
    所述的經過並沒有錯誤。」等語（見本院卷第一六八頁）。
    是被告於其父癸○○死亡後，出面代理全體繼承人與長江公
    司簽訂補充租賃契約書、押租金受領收據，並將告訴人二人
    之印章交由證人庚○○蓋印於前開文件等事實，亦堪認定屬
    實。
  (三)又被告提供予證人庚○○蓋用之告訴人二人印章，係被告之
    母己○自行委請臺北縣新店市○○路之刻印業者刻製後，交
    由被告使用於本件租約相關事項等情，業據證人己○、丙○○證述在卷（見本院卷第八十至八十三頁），固與被告辯稱
    印章為其母親己○所交付，伊未參與製作，亦不知情等語相
    符，堪信被告否認偽造印章等語為可採（此部分詳後述）。
    惟癸○○死亡後，因告訴人與其他繼承人間就遺產管理及分
    配方式意見不一，致無法就本件租金處理方式達成協議等情
    ，業據告訴人甲○○證稱：事先對於契約內容並不瞭解，亦
    未曾同意或授權他人處理本件租約或租金領取事宜，事後因
    為一直沒有收到該得的租金，我們去找房客庚○○，他提出
    收據告訴我們租金已經有人拿走，並且提供相關租金收據給
    我們看，所以我才看到這些文件，父親過世後繼承人間雖然
    曾經討論過遺產處理方式，但並無共識，亦未談到本件租金
    處理方式等語（見本院卷第七三至七六頁），及告訴人乙○○證稱：伊從頭到尾沒有參與房屋出租事宜，後來父親過世
    後因為沒有拿到房租，去找房客時，經房客提供才見過補充
    租賃協議書、押租金收據等資料，惟上面伊簽名及印文均非
    伊所為，亦非伊之印章，從未授權或同意他人出面代為領取
    租金等語（見本院卷第七十七至七十九頁）在卷。即令證人
    己○亦直陳：我先生過世後，有找全部小孩來談繼承遺產的
    事情，本來協調說要把遺產過給全部的小孩，可是通知乙○○、甲○○都不出面處理，他們二人完全沒有談過，房客一
    直在催，因為房子如果沒有處理，就不好出租出去，所以我
    就刻了乙○○、甲○○的印章，交給戊○○去處理，我是刻
    完印章後到去年才告訴乙○○刻她印章的事，甲○○則始終
    聯絡不上，所以沒有告訴過他等情明確（見本院卷第八十至
    八十一頁），互核相符。訊據被告對於其未獲告訴人同意或
    授權而代理告訴人二人出面簽立補充租賃協議書、領取租金
    ，亦不否認，足認其確屬無權使用己○所交付之告訴人印章
    。是以被告既未得告訴人等授權，而仍冒用告訴人名義簽立
    本件契約、押租金收據等文書，於其上蓋印他人偽刻之告訴
    人印章，自屬偽造文書行為甚明。至於被告雖於九十一年九
    月十一日、九十二年七月二十三日租金受領收據上註記：「
    代理人：戊○○」、「戊○○代」等語，惟自被告於該租金
    收據「收款人」處簽署告訴人二人之名並蓋用印章以觀，顯
    已對於本人文書之真實性產生危害甚明。被告辯稱表明代理
    意旨，未有使用告訴人名義云云，自不足採。
  (四)被告雖另辯稱：其父癸○○死亡後，各繼承人並未就繼承方
    式有所約定，而屬全體公同共有關係，告訴人本即因此繼承
    先父與長江公司間之租賃關係，被告為求解決租約問題，故
    表明代理意旨代為變更租約內容、代向出租人收取租金，並
    交由母親保管，告訴人嗣後更曾領取部分租金支票，顯然並
    無因此有受損害之虞可言，本件即與偽造文書之要件不合云
    云。惟按刑法上偽造文書罪，所謂足以生損害於公眾或他人
    ，以有損害之虞為已足，不以實際發生損害為必要（最高法
    院四十三年臺上字第三八七號、四十七年臺上字第一九三號
    判例參照）；該罪處罰之主旨，在於保護文書之實質的真正
    ，雖尚以足生損害於公眾或他人為要件之一，亦衹以有損害
    之虞為已足，有無實受損害，在所不問，且此所謂損害，亦
    不以經濟價值為限，且不以確有損害事實之發生為構成要件
    ，故如於物之所有人之使用收益處分權有所侵害或有損害之
    虞者，仍不能不認為已成立本罪，縱或事後已填補損害，亦
    無解於犯罪之成立（最高法院著有五十一年臺上字第一一一
    一號判例、九十三年臺上字第二二五八號判決可資參考）。
    本件被繼承人癸○○死亡後，雖因各繼承人並未就繼承事項
    有所約定辦理，而就遺產為公同共有關係，此據被告與告訴
    人陳明在卷；惟告訴人縱因繼承關係，承受其父癸○○與長
    江公司間之租賃關係，惟就是否具名重行簽定書面契約、是
    否同意變更租約內容及租金給付領取方式等，仍有自主決定
    之權利。本件被告將告訴人二人之印章蓋用於補充租賃協議
    書、押金受領收據、租金受領收據上而提出於長江公司行使
    ，依該文書內容以觀，分別係以書面表示告訴人同意承繼癸○○之租賃關係、因承受押金而於租期屆滿時負有返還押金
    之義務，及已自承租人處領取租金之意思，告訴人因而負有
    提供租賃物、返還租金等相關租賃契約義務，自難謂對於告
    訴人全無產生損害之虞。被告辯稱其代告訴人領取之租金本
    票均交付母親己○保管，並等待告訴人前來領取等語，固有
    其所提出之本票多紙在卷可稽（見本院卷第三十至三十五頁
    ），復據證人己○證述屬實（見本院卷第八十頁反面），而
    告訴人二人知悉被告偽造文書情事後，曾分別領走長江公司
    所簽發指定其二人為受款人、到期日為九十一年六月五日至
    同年十二月五日、面額各為一萬五千元之租金本票各七紙，
    亦據告訴人甲○○、乙○○證述在卷（見本院卷第七十五頁
    正反面、第七十八至七十九頁），然此均屬被告取得租金本
    票後之處理方式，與其以代理名義簽立前開文書及具領本票
    時，所造成告訴人權利行使之障礙無涉，自難以未將所領租
    金侵吞或告訴人領取部分租金等事後狀況，主張被告行為無
    生損害於告訴人之虞，而不成立偽造文書罪。至於辯護人所
    提最高法院九十三年度臺上字第四六五一號判決（見本院卷
    第一○七至一一一頁），其意旨在於說明若他人對於行為人
    原負有義務而不履行，由行為人代為製作或更改文書者，因
    無損害他人合法利益，自與偽造文書之要件不合；況本件告
    訴人等對於被告或其他繼承人並未負有製作文書之義務，二
    者事實基礎不同，自不能強加援引，併予說明。本件事證明
    確，被告犯行堪以認定，應依法論科。
二、核被告所為，係犯刑法第二百十六條、第二百十條之行使偽
    造私文書罪。被告利用不知情之長江公司承辦人員庚○○使
    用偽刻之告訴人印章蓋印於補充租賃協議書、押租金受領收
    據上，以完成其偽造文書行為，為間接正犯。被告偽造印文
    屬於偽造私文書之部分行為，而偽造私文書之低度行為，復
    為嗣後行使之高度行為所吸收，均不另論罪。被告先後偽造
    補充租賃協議書、押金受領收據、租金受領收據之行為，均
    係基於處理本件房屋租賃事宜之一個目的而為，雖部分行為
    間間隔多月，惟自整體以觀，應係基於一個偽造文書之概括
    犯意而為，自屬連續犯，應依刑法第五十六條規定論以一罪
    ，並依法加重其刑。被告每次偽造文書行為，均同時偽造告
    訴人二人名義之文書，侵害種類相同之數個法益，為想像競
    合犯，仍從一行使偽造私文書罪處斷。爰審酌被告未得告訴
    人同意或授權而偽造其等名義之文書，對於告訴人已足生一
    定程度損害，惟其動機及目的在於處理先父遺產續租事宜，
    雖主觀上具有犯罪認識，然所為非為一己之私、惡性尚輕等
    一切情狀，量處主文所示之刑，並諭知易科罰金之折算標準
    。末查被告前未曾受任何刑之宣告，有臺灣高等法院被告前
    案紀錄表在卷可稽，本院斟酌被告身為長女，因繼承人間意
    見不一，始出面為全體繼承人處理本件房屋租賃事宜，事後
    並曾通知告訴人前來領取本票，有己○、丁○○、壬○○、
    辛○○、丙○○、戊○○書立之同意書一紙、被告及證人己○寄發予告訴人二人之存證信函多件在卷可稽（見偵卷第七
    十五至八十四頁），顯見其雖觸犯法律，惟應係一時失慮所
    致，且未從中獲取任何不法利益等情，因認前開所宣告之刑
    ，以暫不執行為適當，爰予宣告緩刑二年，以啟自新。
三、附表(一)至(七)所示偽造之乙○○、甲○○印章，及其二人之偽
    造簽名及印文，不問屬於犯人與否，均依刑法第二百十九條
    規定宣告沒收；至於補充租賃協議書、租金受領收據、押金
    受領收據製作完成後均已交付長江公司收執，已非被告所有
    之物，故不諭知沒收，附此敘明。
四、公訴意旨另以被告於不詳時間擅自刻用告訴人二人之印章，
    因認被告此部分所為另涉犯刑法第二百十七條偽造印章罪。
    惟被告於偵訊及本院審理時均堅決否認此部分犯行，辯稱告
    訴人乙○○、甲○○之印章係母親己○所交付，其僅出面辦
    理前開租賃事宜，不知告訴人印章刻製情形等語。詰之證人
    己○對此證稱：「‧‧‧可是因為通知甲○○、乙○○都不
    來，所以我就自己去刻他們二人的印章，就交給戊○○。」
    、「（印章來源？）我去中正路的刻印店，找人刻的。」、
    「因為他們二人都不出面，我要辦理遺產的繼承登記，我想
    我是母親，而且刻了之後，也可以讓他們去處理財產，所以
    我就去刻印章。」、「房客簡先生說這麼多人沒有辦理登記
    ，租起來很麻煩，所以我就刻了印章來辦，我知道印章要用
    在補充租賃協議書及押、租金領據上，我是把印章交給戊○○去處理。」（見本院卷第八十至八十一頁），證人丙○○
    亦證稱：甲○○、乙○○印章是我母親刻的，後來是交給戊○○連同全部繼承人之印章帶去給長江公司用印等語明確（
    見本院卷第八十三頁），互核相符。是本件尚無證據證明告
    訴人之印章係被告所刻製，自不負偽造印章刑責，本應就此
    部分為無罪之諭知；惟依公訴意旨所示，此部分偽造印章犯
    行與嗣後偽造印文及私文書之行為間，有牽連犯之裁判上一
    罪關係，爰不另為無罪之諭知，併此敘明。
據上論斷，應依刑事訴訟法第二百九十九條第一項前段，刑法第
五十六條、第二百十六條、第二百十條、第五十五條、第四十一
條第一項前段、第七十四條第一款、第二百十九條，罰金罰鍰提
高標準條例第一條前段、第二條，判決如主文。
本案經檢察官黃美嘉到庭執行職務。
中    華    民    國    95    年    4     月    27    日
                  刑事第十一庭  審判長法  官  劉方慈
                                      法  官  鍾淑慧
                                      法  官  林庚棟
以上正本證明與原本無異。
如不服本判決，應於判決送達後十日內，向本院提出上訴狀。
                                      書記官  殷玉芬
中    華    民    國    95    年    5     月    2     日
附表：
┌──┬────────────────┬───┬────────────┐
│編號│  應  沒  收  之  物  名  稱    │數  量│  備                註  │
├──┼────────────────┼───┼────────────┤
│(一)  │偽刻之「乙○○」、「甲○○」印章│各壹枚│未扣案                  │
├──┼────────────────┼───┼────────────┤
│(二)  │九十一年九月四日補充租賃協議書上│各壹枚│見九十四年度偵字第一○五│
│    │偽造之「乙○○」、「甲○○」印文│      │四○號卷第四十五頁      │
├──┼────────────────┼───┼────────────┤
│(三)  │九十年四月二十八日押金受領收據上│各壹枚│見同上偵卷第四十六頁    │
│    │偽造之「乙○○」、「甲○○」印文│      │                        │
├──┼────────────────┼───┼────────────┤
│(四)  │九十一年九月十一日租金受領收據上│各壹枚│見同上偵卷第五十頁      │
│    │偽造之「乙○○」簽名及印文、偽造│      │                        │
│    │之「甲○○」簽名及印文          │      │                        │
├──┼────────────────┼───┼────────────┤
│(五)  │九十二年七月二十三日乙○○租金受│各壹枚│見同上偵卷第四十九頁    │
│    │領收據上偽造之「乙○○」簽名及印│      │                        │
│    │文                              │      │                        │
├──┼────────────────┼───┼────────────┤
│(六)  │九十二年七月二十三日甲○○租金受│各壹枚│見同上偵卷第四十八頁    │
│    │領收據上偽造之「甲○○」簽名及印│      │                        │
│    │文                              │      │                        │
├──┼────────────────┼───┼────────────┤
│(七)  │全體繼承人租金收據（僅記載九十二│各壹枚│見證人庚○○九十五年四月│
│    │年，而未記載月、日）上偽造之「乙│      │十三日庭訊提出之資料第七│
│    │○○」、「甲○○」印文          │      │十二頁（外放）          │
└──┴────────────────┴───┴────────────┘
附錄本案論罪科刑法條全文
中華民國刑法第二百十條：
偽造、變造私文書，足以生損害於公眾或他人者，處五年以下有
期徒刑
中華民國刑法第二百十六條：
行使第二百十條至第二百十五條之文書者，依偽造、變造文書或
登載不實事項或使登載不實事項之規定處斷。


司法院資訊處製作；財團法人民間司法改革基金會備份。
